臺灣新竹地方法院民事判決　　　　　　　 95年度訴字第366號
原　　　告
即反訴被告　甲○○
被　　　告
即反訴原告　戊○○
訴訟代理人　乙○○
上列當事人間清償借款事件，本院於民國96年9月19日辯論終結
，判決如下：
    主    文
原告之訴及假執行之聲請均駁回。
訴訟費用由原告負擔。
反訴原告之訴及假執行之聲請均駁回。
反訴訴訟費用由反訴原告負擔。
    事實及理由
甲、程序部分：
    本件被告之住所雖非本院轄區，但兩造合意由本院為第一審
    管轄法院，有本院民國95年11月7日庭訊筆錄可參，是本院
    對於本件自有管轄權。
乙、實體部分：
壹、本訴部分：
一、原告主張：
（一）原告與被告均為克緹國際貿易股份有限公司（下稱克緹公
      司）之經銷商，被告係93年11月底進入克緹公司直銷體系
      ，被告為原告之第二層下線。嗣後被告迭經升級為「主任
      」、「襄理」，且於94年5月左右晉升為「經理」，合先
      敘明。惟被告得以晉升「經理」之經過情形，實係94年5
      月間，兩造基於本身在直銷體系之階級與業務獎金等考量
      ，決定同時晉升階級（原告係晉升「總監」），但當時被
      告尚需新台幣（下同）一百多萬元之業績，始能由「襄理
      」晉升為「經理」，被告遂決定一次購入一百萬元之克綈
      公司貨品，以取得該業績，並晉升為「經理」。但被告當
      時資金不足，遂於94年5月31日向原告支借一百萬元，原
      告則向證人丁○○、丙○○借用，由證人丁○○、丙○○
      以渠等之信用卡刷卡支付一百萬元貨品價款。原告擔心被
      告將來不清償借款，而與被告訂有「貨物保管及代為領貨
      委託書」被告同意將前述以刷卡方式購買之一百萬元貨物
      放在克綈公司新竹店與竹南店內，由原告代為管理。被告
      晉級「經理」後，取得晉級獎金二十六萬元，又獲得「經
      理」方能享有之巴里島旅遊，而於94年9月3日出國。
（二）94年6月間被告從取得之晉級獎金中，拿出十一萬元交付
      原告，用以清償前開借款；94年8月間被告向日盛銀行台
      北松南分行貸得十九萬元，亦用以清償對原告之借款，是
      被告已清償三十萬元，尚有七十萬元尚未給付。詎之後被
      告竟不欲再返還所欠款項，反委由其父母出面向原告表示
      ，其一次購入一百萬元克緹商品，事前未徵得父母之同意
      ，希望所欠款項一筆勾銷，至於所購入之商品，則由原告
      自行處理云云，然查，被告已年滿二十歲，為成年人，進
      入克緹公司直銷體系已近1年4個月，先前被告亦曾以一次
      購買四十八萬元之商品，取得業績後順利由「主任」晉級
      為「襄理」，被告對於克緹公司直銷之體系與獎金制度已
      相當了解，尤其已因系爭一百萬元業績取得二十六萬元之
      業務獎金，豈可事後翻悔，拒不返還對原告之借款。
（三）依民法第478條之規定，借用人負有返還借用物之義務。
      被告向原告借款一百萬元，尚欠七十萬元未為清償，為此
      提起本訴，並聲明如下：
    (一)被告應給付原告七十萬元及自起訴狀繕本送達翌日起至清
      償日止，按年利率百分之五計算之利息。
    (二)訴訟費用由被告負擔。
    (三)原告願供擔保，請准宣告假執行。
（四）對於被告答辯所為之陳述：
    (一)被告在決定要完成「經理」資格之投資前，曾與原告討論
      取得「經理」資格所應具備之條件、應投入之成本與完成
      後可享有之利潤與福利，被告相當了解後，才決定要晉升
      克緹公司「經理」。被告亦準備「經理」資格所需要之組
      織成員資料，包括組織成員名單及提供成員之身分證影本
      、存摺封面影本等文件，最後，被告之下線組織成員有被
      告之母親邱菊櫻、妹妹賴玫珍、妹妹男友吳孟翰、克緹公
      司同事溫雅婷、張雅純、朋友羅清秀與張兆杰等人。由此
      可知，相關之準備工作皆係於被告了解所有投資條件之後
      親自進行，並非受原告詐騙而為。
    (二)被告為取得「經理」資格，曾向銀行洽詢貸款事宜，當時
      銀行專員預估被告應可再貸款幾十萬元，被告評估財務狀
      況允許，才決定投資，但嗣後銀行貸款未能如預期核准，
      被告才向原告開口借一百萬元資金，兩造亦簽訂上述委託
      書，由委託書上之記載可知該一百萬元係被告要進貨之用
      ，此外，被告購買貨品均有克緹公司樹林分公司之出貨發
      票可資為證，各張發票下方亦均有記載被告組織之出貨姓
      名，足見確實係被告為取得「經理」所為之投資。被告事
      後藉口貨物之領貨進貨皆由原告簽名，以此否認曾向原告
      借貸一百萬元，實無誠信可言。
    (三)被告領得晉級獎金，又享受了晉升經理後才能擁有之巴里
      島旅遊，豈有反悔主張購入貨品係遭原告詐騙之理。
二、被告抗辯：
（一）被告固於93年10月經友人介紹進入克緹公司，該公司彭姓
      同事及原告即拿出升遷表，說明克緹公司升遷制度，誘導
      被告先行投資四十八萬元便可立即升任「襄理」。經一再
      游說、誘導，致被告以為可藉此分擔家計，於是分別向台
      新銀行申貸二十八萬元、新竹商銀貸款二十二萬元轉交予
      原告，但被告事後方查知所謂公司商品在網路上只要三成
      售價即可購得，故手上之貨品除贈送親友外，其他均以低
      價賠錢銷出。正當被告產生懷疑之際，原告又謊稱：「妳
      只要再投資一百萬元，利用下線抽佣即可獲利回本」。被
      告面臨貸款龐大壓力，手中又無現金，又陷入原告陷阱，
      原告表示: 「沒關係，我再帶妳去銀行貸款」。但赴銀行
      查出被告已無貸款資格，原告又稱: 「沒關係，我叫公司
      貸款給妳」，又逼被告簽立「貨物保管及代為領貨委託書
      」乙紙。不久，原告一再向被告逼債聲稱：「獎金已匯給
      妳了，但妳欠我一百萬萬需立即還款，不然我告妳」。被
      告於驚訝之餘，只好將獎金中之十一萬與向日盛銀行緊急
      貸款十九萬元先行償還原告，但事後經被告向表兄即被告
      訴訟代理人乙○○陳述後，始發現係遭到詐騙，並向警方
      報案。
（二）按「稱消費借貸者，謂當事人一方移轉金錢或其他代替物
      之所有權於他方，而約定他方以種類、品質、數量相同之
      物返還之契約。」，民法第474條第1項訂有明文。次按「
      消費借貸，為要物契約，須以金錢或其他代替物之交付為
      構成要件，如對於交付之事實有爭執，自應由主張以交付
      之貸與人負舉證責任，此觀民法第474條之規定自明。」
      ，最高法院79年度台上字第2722號判決亦著有明文。原告
      雖主張借予被告一百萬元，但被告並未受領上開款項，原
      告亦未提出代被告支付貸款之證明，兩造間之消費借貸契
      約並未成立，原告請求被告返還借款，實屬無據。況依原
      告提出之電子計算機統一發票，備註欄均註明「甲○○」
      ，表示訂購之人均為原告，並非被告，能否證明上開貨品
      之購買者係被告恐有疑問。又，被告自始至終均未見到貨
      品，原告是否確實向克緹公司訂購商品，又是否確實支付
      貨款，亦有可疑。縱原告主張支付貨款屬實，亦應由訴外
      人丁○○、丙○○向被告請求。原告提起本訴，實屬無據
      。答辯聲明如下：
    (一)原告之訴及假執行之聲請均駁回。
    (二)訴訟費用由原告負擔。
    (三)如受不利判決，願供擔保聲請宣告假執行。
三、本件行集中審理程序，經整理兩造爭點如下：
（一）被告是否於94年5月31日向原告借款一百萬元購入克緹公
      司商品？
（二）被告於原告提起本件訴訟之前，是否已清償三十萬元？
四、本院之判斷：
（一）按稱消費借貸者，謂當事人一方移轉金錢或其他代替物之
      所有權於他方，而約定他方以種類、品質、數量相同之物
      返還之契約。此民法第474條第1項定有明文。再者，民事
      訴訟法係由原告主張權利者，應先由原告負舉證之責，若
      原告先不能舉證，以證實自己主張之事實為真實，則被告
      就其抗辯事實，即令不能舉證，或其所舉證據尚有疵累，
      亦應駁回原告之請求；又主張法律關係存在之當事人，須
      就該法律關係發生所須具備之特別要件，負舉證之責任，
      此最高法院17年上字第917號、48年台上字第887號著有判
      例可資參照。又消費借貸法律關係之成立，須具備：(1)借
      貸意思表示相互一致、(2)交付借貸物等特別要件，是當事
      人主張有金錢借貸關係存在，須就其發生所須具備之特別
      要件即金錢之交付及借貸意思表示互相一致負舉證之責任
      ，若僅證明有金錢之交付，未證明借貸意思表示互相一致
      者，尚不能認為有金錢借貸關係存在。此亦有最高法院81
      年度台上字第2372號裁判要旨可參。本件原告主張被告因
      資金不足，於94年5月31日向其支借一百萬元，原告則向
      證人丁○○、丙○○借用，由證人丁○○、丙○○以渠等
      之信用卡刷卡支付一百萬元貨品價款，作為被告欲晉升「
      經理」之業績等情，固提出電子計算機統一發票、獎金單
      、「貨物保管及代為領貨委託書」等為證，惟被告否認有
      收受一百萬元款項，並以前詞置辯。被告對是否與原告成
      立消費借貸契約及交付借款之事實均有爭執，原告自應就
      金錢之交付及借貸意思表示互相一致負舉證之責任。
（二）經查，原告主張94年5月31日由證人丁○○、丙○○以渠
      等之信用卡，各自刷卡支付一百萬元克緹公司之貨品價款
      ，購入之商品均作為被告晉升「經理」之業績，且被告嗣
      後確已晉升為「經理」，獲得晉級獎金二十六萬元，又獲
      得「經理」方能享有之巴里島旅遊，而於94年9月3日出國
      旅遊一節，有卷附電子計算機統一發票、獎金單、被告前
      往巴里島旅遊之照片可供佐證。被告亦不爭執其確實從克
      提公司獲得上開晉級獎金，並獲得晉級後所享有之巴里島
      旅遊。證人丁○○到庭證稱：大約94年5月份在克緹公司
      樹林分公司，兩造以及原告姊姊余家蓁找伊，說被告進貨
      金額差一點，如果伊有能力的話請伊幫忙，當時伊信用卡
      額度有九十萬元，所以伊幫忙刷了八十萬元左右，進克緹
      公司產品，是刷國泰銀行、日盛銀行、中華商銀、聯邦銀
      行、慶豐銀行、華僑銀行、玉山銀行、富邦銀行，刷卡金
      額每家銀行六萬元至二十六萬元不等，當時被告說伊刷卡
      之帳款她會還，原告、原告之姊余家蓁也說被告會還錢，
      但沒想到後來被告不認帳等語（見本院96年7月3日言詞辯
      論筆錄）。證人丙○○證稱：伊太太余家蓁說，她的下線
      就是被告，需要做業績，要進一些貨，不夠的錢希望借伊
      信用卡刷卡，伊便刷自己安泰、遠東、中國信託三張卡，
      共刷了二十一萬元，刷卡地點在克緹公司樹林分公司，刷
      卡時公司有活動，很多人，但沒有看到被告等語（亦見本
      院96年7月3日言詞辯論筆錄）。第查，證人丁○○、丙○
      ○所述之刷卡日期與刷卡金額，經本院分別函詢渠等所言
      之銀行，經核大致相符，此有國泰銀行95年12月20日（95
      ）國世業控字第2520號函、中華商業銀行95年12月22日（
      95）中銀卡字第0579號函、華僑銀行95年12月19日（95）
      僑銀信卡字第328號函、上海匯豐銀行95年12月22日（95
      ）港匯銀卡字第06676號函、玉山銀行95年12月22日玉山
      卡債字第06121409號函、台北富邦銀行95年12月18日北富
      信卡字第1443號函、安泰銀行95年12月22日（95）安卡風
      字第0950001845號函、中國信託銀行95年12月22日陳報狀
      暨附件、遠東銀行96年2月15日陳報狀、日盛銀行96年7月
      30日日銀字第0962100021800號函等在卷可按。綜上，堪
      信被告於94年5、6月間晉升「經理」時所需購買克緹公司
      一百萬元貨品之業績，該一百萬元確係由證人丁○○、丙
      ○○以渠等之信用卡刷卡來支付，且被告嗣後確實已因此
      晉升為「經理」。
（三）然查，被告晉升為「經理」，並不當然足以證明被告曾向
      原告借款一百萬元，被告仍應就其主張之消費借貸契約成
      立、業已交付一百萬元負舉證之責。承前所述，被告用以
      購買一百萬元貨品所需之金錢，乃證人丁○○、丙○○各
      刷渠等之信用卡所支付，原告並未實際交付現金或其他代
      替物予被告或出售貨品之克緹公司，自無從肯認原告已交
      付借用物。其次，依據證人丁○○所言，其刷卡之前，被
      告表示伊刷卡之帳款，被告會還，原告、原告之姊余家蓁
      也說被告會還錢，但沒想到後來被告不認帳，伊信用卡帳
      單寄來之後，伊有找過被告，但找不到，伊才去找原告（
      見同上言詞辯論筆錄），足見被告在94年5月31日商請證
      人丁○○幫忙刷卡時，主觀上係以證人丁○○為其債權人
      ，而非同意以原告為債權人，證人丁○○主觀上亦係以被
      告為其債務人。再者，原告所提之「貨物保管及代為領貨
      委託書」，其上並未記載任何被告向原告借貸、或者從原
      告處取得借款之字句，雖被告同意所購貨物交由原告保管
      ，但仍無從採認兩造間有一百萬元借貸之合意。第查，從
      證人丁○○、丙○○所述渠等為何同意幫忙刷卡以觀，渠
      等顯然係因為與原告、原告之姊余家蓁有親屬、直銷上下
      線之關係，才願意幫忙被告，原告、原告之姊余家蓁均僅
      係介紹人之地位而已。末查，證人丁○○證稱：其為被告
      刷卡之金額約八十萬元左右，但至少有一半金額，其因無
      法負擔而陷入與銀行債務協商之窘境，而原告與原告之姊
      余家蓁前後拿了約四十萬元讓伊還債，但之後就沒有了，
      未付之四十萬元原告只說要找被告（見同上筆錄）；證人
      丙○○則稱，伊幫忙刷卡時，原告並沒有說原告要用他的
      名義還借款，嗣後二十一萬元信用卡帳款，係伊與太太余
      家蓁付清的，伊不覺得奇怪，因為被告是余家蓁之下線（
      見同上筆錄）。依據二位證人所言，顯然94年5月31日原
      告並未表明由其個人向渠等借款，再由原告將借來之信用
      卡帳款借予被告之意，嗣後被告亦無自認為債務人之意，
      均堪明確，可認本件並無原告先向二位證人借貸後，再自
      居於貸與人之地位，將所借信用卡帳款借與被告之意思。
（四）原告雖又主張被告前已清償借款三十萬元云云。被告對此
      固不否認交付三十萬元予原告，但辯稱係受到原告脅迫。
      觀諸前開說明，兩造並未達成消費借貸之合意，原告亦無
      交付一百萬元或代替物與被告之事實，原告僅係介紹前述
      二位證人幫忙被告之介紹人而已。當被告就前述二位證人
      之信用卡帳款未為任何償還之行為時，證人改向居於介紹
      人地位之原告抱怨或請求，原告感於自己居間介紹，但證
      人權利有受損之虞，為保護二位證人之權益，進而出面向
      被告代為索求，乃屬事理之常。且原告亦自承其在95年6
      、7月之前，曾經交付過證人丁○○二十、三十萬元左右
      ，之後就沒有了（見同上筆錄），此與被告交付三十萬元
      予原告之事實相勾稽，亦屬相符，堪信原告出面代二位證
      人向被告索討而取得之三十萬元，應係代被告用以清償積
      欠證人丁○○之欠款，但尚不得憑此遽認被告承認向原告
      借款一百萬元，而為其中三十萬元之清償。
（五）綜上所述，原告所舉之證據尚無法使本院形成兩造有成立
      消費借貸契約及原告已交付借款之心證，則原告依消費借
      貸之法律關係請求被告給付七十萬元及自起訴狀繕本送達
      翌日起至清償日止，按年息百分之五計算之利息，為無理
      由，應予駁回。
五、原告受敗訴判決，其假執行之聲請即失所依據，應併予駁回
    。
六、兩造其餘主張及所提證據與本院上開論斷無涉或無違，不予
    贅述。
貳、反訴部份：
一、反訴原告主張：
    按「無法律上之原因而受利益，致他人受損害者，應返還其
    利益。雖有法律上之原因，而其後已不存在者，亦同。」民
    法第179條訂有明文。查本件兩造間並無消費借貸關係存在，
    反訴原告因受反訴被告詐欺，致交付三十萬元予反訴被告，
    ，反訴被告取得上開三十萬元，為無法律上之原因而受利益
    ，依前揭民法規定，應返還予反訴原告。為此聲明如下：
    (一)反訴被告應給付反訴原告三十萬元及自反訴起訴狀繕本送
      達翌日起自清償日止，按年利率百分之五計算之利息。
    (二)訴訟費用由反訴被告負擔。
    (三)反訴原告願供擔保，請准宣告假執行。
二、反訴被告抗辯：
（一）反訴原告給付反訴被告三十萬元，係為清償對反訴被告之
      借款，理由詳如反訴被告就本訴部份所主張，其請求反訴
      被告返還不當得利，非有理由。
（二）反訴原告陳稱貨品之價格並不實在，網路上以3成的價格
      即可買到等等。茲查，反訴原告當時之一切進貨投資，都
      按克緹公司合法程序辦理，產品價格也是全國統一之公定
      價格，反訴原告為晉升經理而作投資，投資當時就知道並
      不是在網路上買賣交易，臨訟又以在網路上可以用三成價
      格購得等語來作推托之詞，顯非有理。況網路上有不少不
      肖商人假冒克緹名義，在商品中填充冒牌的內容物，騙取
      不知究理之消費者，若消費者為貪小便宜，自行選擇沒有
      保障之產品，亦是個人選擇，惟反訴原告身為克緹公司之
      「經理」，卻以網路商品與克緹商品作比擬，實屬無理。
      為此，答辯聲明如下：
    (一)原告之訴駁回。
    (二)訴訟費用由原告負擔。
    (三)若受不利判決，願供擔保請准免於宣告假執行 。
三、本件行集中審理程序，經整理兩造爭點如下：
（一）反訴被告從反訴原告取得三十萬元是否為無法律上原因而
      受有利益，應返還反訴原告？
（二）反訴原告與反訴被告間究竟有無本訴所指之消費借貸關係
      存在？
四、本院之判斷：
    反訴部份兩造爭執之重點，實與本訴部份相同，爰引用本訴
    部份之理由，茲不再贅述。亦即，兩造間並未成立反訴被告
    所指之一百萬元消費借貸契約，反訴被告亦無交付借款予反
    訴原告之事實，但反訴原告晉升「經理」所需進貨一百萬元
    之業績，確實係由前述二位證人幫忙刷卡而來，而二位證人
    之所以願意幫忙反訴原告，實乃透過反訴被告之介紹，故反
    訴被告立於關係人之地位，當反訴原告不就二位證人之信用
    卡債務為任何清償或表示時，反訴被告代二位證人出面索求
    ，衡屬事理之常，嗣後反訴被告將索討得到之三十萬元，代
    反訴原告清償積欠證人丁○○之欠款，反訴被告並未因此獲
    有利益，且其代償行為，亦非無法律上之原因。是以，反訴
    原告依不當得利之法律關係，請求反訴被告返還三十萬元，
    為無理由，應予駁回。
五、反訴原告既受敗訴判決，其假執行之聲請即失所依據，應併
    予駁回。
六、反訴部份，兩造其餘主張及所提證據亦與本院上開論斷無涉
    或無違，不予贅述。
參、據上論結，本件原告之訴為無理由，反訴原告之訴亦無理由
    ，依民事訴訟法第78條，判決如主文。
中　　華　　民　　國　　96　　年　　10　　月　　18　　日
                  民事第一庭    法  官  李珮瑜
以上正本係照原本作成。
如對本判決上訴，須於判決送達後20日內向本院提出上訴狀。
中　　華　　民　　國　　96　　年　　10　　月　　18　　日
                                書記官　朱苑禎
